【裁判字號】    97,交聲,2924
【裁判日期】    971103
【裁判案由】    聲明異議
【裁判全文】
臺灣臺中地方法院交通事件裁定  97年度交聲字第2923、2924號
原處分機關  交通部公路總局臺中區監理所
異  議  人
即受處分人  甲○○
上列受處分人因違反道路交通管理處罰條例案件，對於交通部公
路總局臺中區監理所中華民國九十七年九月十七日所為之裁決（
中監違字第裁六０－Ｄ一Ａ一九一０一八號、第Ｚ000000
00號），聲明異議，本院裁定如下：
    主  文
原處分均撤銷。
甲○○均不罰。
    理  由
一、原處分機關交通部公路總局臺中區監理所係以：異議人即受
    處分人（下稱異議人）甲○○所有之車牌號碼PI－5525號自
    用小客車，分別於：(一)民國九十三年二月十日二十一時三十
    二分許，在國道三號北上四六公里處，因「使用註銷牌照行
    駛公路」，為內政部警政署國道公路警察局員警以其有違反
    道路交通管理處罰條例第十二條第一項第四款規定之行為，
    掣開公警局交字第Ｚ00000000號舉發通知單逕行舉
    發，並經原處分機關交通部公路總局臺中區○○○○道路交
    通管理處罰條例第十二條第一項第四款及違反道路交通管理
    事件統一裁罰基準及處理細則第四十三條、第四十四條及第
    六十七條之規定，以中監違字第裁六０－Ｚ0000000
    0號裁決書裁處異議人罰鍰新臺幣（下同）一萬零八百元，
    並牌照扣繳；(二)九十三年二月十四日十七時五分許，在桃園
    縣桃園市○○○街、宏昌十二街口，因「在禁止臨時停車之
    處所停車（紅線）違停」，為桃園縣政府警察局交通隊員警
    以其有違反道路交通管理處罰條例第五十六條第一項第一款
    規定之行為，掣開桃警局交字第Ｄ一Ａ一九一０一八號舉發
    通知單逕行舉發，並經原處分機關交通部公路總局臺中區○
    ○○○道路交通管理處罰條例第五十六條第一項第一款及違
    反道路交通管理事件統一裁罰基準及處理細則第四十三條、
    第四十四條及第六十七條之規定，以中監違字第裁六０－Ｄ
    一Ａ一九一０一八號裁決書裁處異議人罰鍰一千二百元，於
    法均無不合等語。
二、異議人甲○○聲明異議意旨略以：PI－5525號自用小客車已
    於九十二年九月十九日辦理拒不過戶註銷，車輛使用人非本
    車主，請將所有違規歸責給使用人云云。
三、按汽車有使用註銷之牌照行駛者，處汽車所有人新臺幣三千
    六百元以上一萬零八百元以下罰鍰，並禁止其行駛；前項第
    四款之牌照扣繳之；汽車駕駛人在禁止臨時停車處所停車，
    處新臺幣六百元以上一千二百元以下之罰鍰，修正前道路交
    通管理處罰條例第十二條第一項第四款、第二項、第五十六
    條第一項第一款分別定有明文。而前揭條文所稱「所有人」
    之意義為何，道路交通管理處罰條例並無明文定義，惟汽車
    屬於動產，民法上動產物權之讓與非將動產交付不生效力（
    民法第七百六十一條第一項前段），並非以「登記」或「過
    戶」為要件，雖然道路交通管理各項異動登記之「車主」部
    分，於行政或訴訟程序上有推定何人是「所有人」之效力，
    但在解釋上道路交通管理處罰條例「所有人」為何人，仍應
    從民法之規定。至於汽車所有人怠於辦理各項異動登記，而
    影響交通管理秩序之情形，同條例第十六條第一項第一款已
    有處罰之明文，並不能將各項異動登記之「車主」視同「汽
    車所有人」，臺灣高等法院臺中分院九十二年度交抗字第八
    二五號裁定意旨參照。
四、經查：
  (一)原登記為異議人甲○○所有之上開車牌號碼PI－5525號自用
    小客車，分別於：(1)九十三年二月十日二十一時三十二分許
    ，在國道三號北上四六公里處，因「使用註銷牌照行駛公路
    」，為內政部警政署國道公路警察局第六隊員警掣單逕行舉
    發；(2)九十三年二月十四日十七時五分許，在桃園縣桃園市
    ○○○街、宏昌十二街口，因「在禁止臨時停車之處所停車
    （紅線）違停」，為桃園縣政府警察局交通隊員警掣單逕行
    舉發，有公警局交字第Ｚ00000000號、桃警局交字
    第Ｄ一Ａ一九一０一八號舉發違反道路交通管理事件通知單
    各一紙在卷可稽。
  (二)關於車輛買賣交易，一般民眾仍習慣採行收取車款後隨即交
    付車輛之交易模式，少有簽約行為，俟日後發現受讓人未依
    其約定辦妥過戶登記時，又因缺乏詳細之受讓人資料，致使
    該車衍生之牌照稅、燃料費及違章罰鍰等款項仍然歸責於舊
    車主，對於上述情形，公路監理機關長久以來大都以較簡便
    之登報催告或檢附存證信函等方式辦理拒不過戶註銷。又衡
    諸常情，車輛駕駛人為避免造成自己使用車輛之不便利，若
    果非該車輛確已處分而未能完成過戶行政手續，實不可能將
    自己使用中之車輛註銷，徒增使用之困擾。而本件異議人甲
    ○○已將車牌號碼PI－5525號自用小客車出售予陳茂杞，並
    於九十二年九月十九日辦理拒不過戶註銷之登記等情，有汽
    車車輛異動登記書、汽車異動歷史查詢等件在卷可證，是其
    辯稱：該車已於九十二年九月十九日辦理拒不過戶註銷等語
    ，並非子虛。而本件違規事實時間既咸在異議人辦理拒不過
    戶註銷登記之後，異議人並非上開違規事件中該車輛之所有
    人及駕駛人，至為酌然。
  (三)依道路交通管理處罰條例第七條之二、道路交通管理處罰條
    例第八十五條第一項及違反道路交通管理事件統一裁罰基準
    及處理細則第三十六條之規定，如係逕行舉發之情形，應按
    已查明之資料，由舉發機關送達被通知人即汽車所有人，再
    由汽車所有人依通知單之應到案日期前到案，並告知違規駕
    駛人之姓名等資料，處罰機關應另行通知違規駕駛人到案依
    法處理，逾應到案日期，處罰機關始得依上揭規定處罰該汽
    車所有人。換言之，對於違反道路交通管理處罰條例行為之
    處罰，原則上應處罰汽車駕駛人，而例外如有應可歸責於車
    輛所有人之情形下，始得處罰車輛所有人。原處分機關即以
    原受處分人未能依道路交通管理處罰條例第八十五條第一項
    、違反道路交通管理事件統一裁罰基準及處理細則第三十六
    條之規定提出本件應歸責人相關證明文件為由，依此歸責規
    定據以裁罰。然異議人甲○○既於本件違規行為發生前即將
    上開自用小客車出售，且業經向主管機關辦理拒不過戶登記
    等情，已如前述，原處分機關自不能僅因異議人未提出本件
    應歸責人相關證明文件而認其有何可歸責之事由，本件違規
    事件既無證據證明異議人為車輛之所有人及實際駕駛人，故
    異議人並非應受歸責之對象甚明。
五、綜上所述，異議人甲○○既已非前揭車輛所有人，亦非駕駛
    人，自不應受處罰；原處分機關未予詳查，以異議人有前述
    違規行為之歸責事由遽予裁罰，容有未洽，是本件異議人之
    異議為有理由，原處分均應予撤銷，並皆另為異議人不罰之
    諭知。
據上論斷，應依道路交通管理處罰條例第八十七條第二項、道路
交通案件處理辦法第二十條，裁定如主文。
中    華    民    國    97    年    11    月    3     日
                  交通法庭  法  官  陳思成
上正本證明與原本無異。
如不服本裁定，應於送達後五日內，向本院提出抗告狀。
                            書記官  吳詩琳
中    華    民    國    97    年    11    月    3     日


司法院資訊處製作；財團法人民間司法改革基金會備份。
